臺灣高雄地方法院刑事判決　　　　　　 100年度選訴字第72號
公　訴　人　臺灣高雄地方法院檢察署檢察官
被　　　告　何勝雄
選任辯護人　洪士宏律師
　　　　　　林易玫律師
被　　　告　黃吳素梅
　　　　　　黃彩雄
　　　　　　黃孟子
上　三　人
指定辯護人　本院公設辯護人　陳信凱
上列被告等因違反公職人員選舉罷免法案件，經檢察官提起公訴
（99年度選偵字第329 號、100 年度偵緝字第107 號），本院判
決如下：
    主  文
何勝雄共同犯公職人員選舉罷免法第九十九條第一項之交付賄賂
罪，累犯，處有期徒刑肆年。褫奪公權肆年。扣案交付之賄款新
台幣壹萬零伍佰元、預備交付之賄賂新臺幣陸萬零伍佰元沒收，
及未扣案預備供賄選之賄款新台幣壹拾貳萬陸仟元，均沒收之。
黃吳素梅共同犯公職人員選舉罷免法第九十九條第一項之交付賄
賂罪，處有期徒刑貳年。緩刑肆年，並應向公庫支付新臺幣拾貳
萬元。褫奪公權參年。扣案已交付之賄款新台幣壹萬零伍佰元、
預備交付之賄賂新臺幣陸萬零伍佰元，均沒收之。
黃彩雄共同犯公職人員選舉罷免法第九十九條第一項之交付賄賂
罪，處有期徒刑壹年捌月。緩刑參年，並應向公庫支付新臺幣拾
萬元。褫奪公權參年。扣案已交付之賄款新台幣壹萬零伍佰元、
預備交付之賄賂新臺幣陸萬零伍佰元，均沒收之。
黃孟子共同犯公職人員選舉罷免法第九十九條第一項之交付賄賂
罪，處有期徒刑壹年陸月。緩刑貳年，並應向公庫支付新臺幣伍
萬元。褫奪公權貳年。扣案已交付之賄款新台幣貳仟伍佰元、預
備交付之賄賂新臺幣貳萬零伍佰元沒收。
    事  實
一、何勝雄前於民國94年間因違反公職人員選舉罷免法案件，經
    臺灣高等法院高雄分院以97年度選上更(二)字第17號判處有期
    徒刑1 年，褫奪公權3 年；減為有期徒刑6 月，褫奪公權1
    年6 月，經最高法院98年度台上字第4597號判決駁回上訴確
    定，甫於98年9 月23日易科罰金執行完畢。詎其仍不知悔改
    ，為使99年11月27日舉辦之高雄市第一屆市議員選舉第5 選
    區登記第9 號候選人葉進國得以順利當選，竟與黃彩雄、黃
    吳素梅夫婦共同基於對於有投票權人交付現金賄賂，使有投
    票權人之投票權為一定行使之犯意聯絡，由何勝雄於99年11
    月中旬前某日，前往黃彩雄、黃吳素梅夫婦位於高雄市○○
    區○○路（起訴書誤載為仁美路）24號之住處，將現金新臺
    幣（下同）20萬元交付予黃彩雄、黃吳素梅收受。除其中2
    千元為何勝雄向具有投票權人黃彩雄、黃吳素梅行賄之賄款
    ，約使黃彩雄、黃吳素梅於選舉投票時，投票支持市議員候
    選人葉進國（黃彩雄、黃吳素梅犯投票受賄罪部分均未經起
    訴）；餘款則委託渠等以1 票1 千元發放予該選區有投票權
    之選民，並轉請投票給市議員候選人登記第9 號葉進國。
二、黃彩雄、黃吳素梅於收取上揭賄款後，即推由黃吳素梅分別
    向該選區有投票權之選民張雪珍、葉黃翠琴、周秀聰、宋水
    妹、劉邦國、黃阿明，及雖未設籍於該選區，然實際居住於
    該選區，並有家屬或親友設籍該選區且有投票權之沈麗香、
    王水欽等人（以上8 人均經檢察官不起訴處分確定），詢問
    其等有投票權之家屬或親友人數後，以每票1 千元之代價，
    除分別交付賄款予張雪珍、葉黃翠琴、周秀聰、宋水妹、劉
    邦國、黃阿明等人，並約定投票予市議員候選人葉進國外，
    並意請其等及沈麗香、王水欽轉交賄款予其等在該選區有市
    議員投票權之家屬或親友，及轉知投票給市議員候選人葉進
    國（收受賄款者、其他具有投票權之家屬或親友、行賄時間
    、地點、行賄及預備賄選金額、交付賄款者，均詳見附表編
    號1 至8 所示）。
三、黃彩雄、黃吳素梅與何勝雄續承上開對於有投票權人交付現
    金賄賂，使有投票權人之投票權為一定行使之犯意聯絡，推
    由黃吳素梅與黃孟子聯絡後，共同基於前開犯意聯絡，於99
    年11月中旬前某日，在高雄市鳥松區恆山南巷萬應公小廟前
    ，由黃吳素梅將上揭賄款中之4 萬元交予黃孟子，除其中4
    千元為黃吳素梅向具有投票權人黃孟子，及預備向其家屬陳
    村欽、陳怡如、陳彥智行賄之賄款，約使黃孟子於選舉投票
    時，投票支持市議員候選人葉進國，並意請黃孟子轉知及轉
    交上揭賄款予上開家屬，每人1 千元外（黃孟子犯投票受賄
    罪部分亦未經起訴）；餘款則委託黃孟子發放予該選區有投
    票權之選民，並轉囑投票給市議員候選人登記第9 號葉進國
    。黃孟子於2 、3 天後遇到黃吳素梅，續向黃吳素梅表示賄
    款不足，黃吳素梅隨即又交付3 千元予黃孟子，並約定以相
    同方式發放選民。黃孟子即於附表編號9 所示時、地，交付
    3 千元給吳月鄉，打算日後再告知欲投票支持之市議員候選
    人，吳月鄉亦知該款項是黃孟子預備替他人賄選之款項仍加
    以收受，及於附表編號10至12所示之時、地，向該選區有投
    票權之選民杜振漢、林劉素芳、謝麗華等人（均經檢察官不
    起訴處分確定）瞭解其等戶內有投票權之人數後，以每票5
    百元或1 千元不等之代價（除以每票5 百元之代價向杜振漢
    及預備向其親友賄選外，其餘均為每票1 千元），分別交付
    如附表編號10至12所示金額予杜振漢、林劉素芳、謝麗華等
    人，並約定投票予市議員候選人葉進國，及意請轉交賄款予
    其等家屬或親友，並轉請投票給市議員候選人葉進國（收受
    賄款者、其他具有投票權之家屬或親友、行賄時間、地點、
    行賄及預備賄選金額、交付賄款者，均詳見附表編號9 至12
    所示）。
四、嗣經臺灣高雄地方法院檢察署檢察官據報後，指揮員警循線
    查獲上情，並分別由張雪珍、沈麗香、王水欽、葉黃翠琴、
    周秀聰、宋水妹、劉邦國、黃阿明、吳月鄉、林劉素芳、謝
    麗華等人將收受之賄款，及請其等轉交，供預備賄選之款項
    全數交出扣案（詳如附表編號1 至12「行賄及預備賄選金額
    」欄所示），及自黃孟子處扣得預備供賄選之用，然尚未發
    出之賄款現金1 萬元，及其收受之賄賂1 千元。
五、案經高雄市政府警察局仁武分局、法務部調查局高雄市調查
    處報請臺灣高雄地方法院檢察署檢察官偵查起訴。
    理  由
壹、證據能力部分
一、按被告以外之人於偵查中向檢察官所為陳述，除顯有不可信
    之情況者外，得為證據，刑事訴訟法第159 條之1 第2 項定
    有明文。證人曾娟、謝麗華，及證人即同案被告黃吳素梅
    、黃彩雄、黃孟子（對其他被告而言）於檢察官偵查中具結
    後所為之陳述，查無檢察官在偵查時有不法取供之情形，且
    證人曾娟、謝麗華、黃吳素梅、黃彩雄、黃孟子業經本院
    行交互詰問程序，就其他被告之對質詰問權已獲得保障，依
    上開說明，其等於偵查中之證詞自均具有證據能力。被告何
    勝雄之辯護人雖以證人黃吳素梅、黃彩雄、黃孟子上揭證詞
    ，係檢察官以疲勞訊問等非法手段所取得，應無證據能力云
    云置辯。惟查，黃吳素梅、黃彩雄於本院審理時均供稱案發
    之初未坦承犯行，隨後在檢察官訊問時坦承犯行，並供出何
    勝雄交付賄款之犯行，是因收賄選民已供出伊等賄選情事，
    見事跡敗露才據實坦承等語（本院(二)卷第72至73、83頁），
    並非遭檢察官非法取供，而黃孟子於本院審理時亦供稱案發
    之初未坦承犯行，隨後在檢察官訊問時經深思後決定坦承犯
    行等語（本院(二)卷第84頁），並非遭檢察官非法取供，顯見
    其等於偵查中向檢察官自白犯行，及黃彩雄、黃吳素梅偵查
    中向檢察官證稱被告何勝雄拿20萬元給其等向選民買票賄選
    等語，並無遭檢、警非法取供之情。是辯護人上揭主張，並
    非可採。
二、又被告以外之人於審判外之陳述，雖不符刑事訴訟法第159
    條之1 至之4 等4 條之規定，而經當事人於審判程序同意作
    為證據，法院審酌該言詞陳述或書面陳述作成時之情況，認
    為適當者，亦得為證據；當事人、代理人或辯護人於法院調
    查證據時，知有刑事訴訟法第159 條第1 項不得為證據之情
    形，而未於言詞辯論終結前聲明異議者，視為有前項之同意
    ，同法第159 條之5 定有明文。本件證人張雪珍、沈麗香、
    王水欽、葉黃翠琴、周秀聰、宋水妹、劉邦國、黃阿明、吳
    月鄉、杜振漢、曾娟、林劉素芳、謝麗華等人，及證人黃
    吳素梅、黃彩雄、黃孟子（對其他被告而言）於警詢所為之
    陳述，屬於被告以外之人於審判外之言詞陳述，且均經本院
    審理時逐一提示並告以要旨，吳素梅、黃彩雄、黃孟子等人
    並經本院行交互詰問，而黃彩雄、黃吳素梅2 人於99年11月
    24日警詢光碟復經本院100 年6 月20日當庭勘驗在案，有卷
    附勘驗筆錄可稽，本院審酌上開證據作成時之情況，無不當
    取供或違反自由意志而陳述等情形，且均與本案待證事實具
    有關聯性，認為以之作為本案之證據亦屬適當，自均具有證
    據能力，而得採為認定事實之證據。
三、按證人、鑑定人依法應具結而未具結者，其證言或鑑定意見
    ，不得作為證據，同法第158 條之3 定有明文。本件檢察官
    未令證人吳月鄉、杜振漢、林劉素芳於陳述前具結而為陳述
    ，且查無依法不得令其具結之情形，是上開證人於檢察官訊
    問時之證言即無證據能力。
貳、有罪部分
一、就被告何勝雄共同涉犯公職人員選舉罷免法第99條第1 項之
    交付賄賂罪、同條第2 項預備犯公職人員選舉罷免法第99條
    第1 項之交付賄賂罪部分
    訊據被告何勝雄矢口否認違反公職人員選舉罷免法第99條第
    1 項交付賄賂，及預備犯公職人員選舉罷免法第99條第1 項
    之交付賄賂之犯行，辯稱：伊胞弟何堅心亦參選市議員，伊
    是幫他助選，伊不可能拿錢給黃彩雄、黃吳素梅夫妻，要他
    們幫葉進國買票賄選云云。經查：
  (一)葉進國為99年直轄市議員選舉高雄市第5 選區登記第9 號候
    選人，而黃吳素梅、黃彩雄、黃孟子，及張雪珍及其家屬林
    裕洲、林裕展、林裕峰、林清茂，沈麗香之家屬顏水瀅、顏
    志峰，王水欽之家屬及親友吳清輝、吳惠婷、吳惠茹、吳惠
    嵐、吳佩純、黃士煌、吳明新、余秀卿、吳俊緯、吳見聞、
    吳佳玲、吳石豹、吳張彩雲、吳江流、吳育麟、郭鳳麟、郭
    怡貞、郭垣志，葉黃翠琴及其家屬葉五郎、葉美月、葉碧珍
    、葉秀萍，周秀聰及其家屬黃志光、黃剛勇，宋水妹及其家
    屬邱菁秀、邱婉君、李榮聰、邱正德，劉邦國及其家屬劉寶
    文、劉馨雯、陳春美、劉書宏，黃阿民及其家屬黃錦珠、黃
    政橋，吳月鄉及其家屬蔡和成、蔡尚志，杜振漢及其家屬杜
    蔡秀美、杜坤龍、杜順和，林劉素芳及其家屬林良順、林憲
    文、楊錦蓮，謝麗華及其家屬李昌明、李彥慶、李怡瑩，均
    屬設籍在高雄市鳥松區，為該選區之投票權人之事實，有卷
    附選舉人名冊在卷可稽，堪以認定
  (二)被告何勝雄於於99年11月中旬前某日，前往黃彩雄、黃吳素
    梅夫婦位於高雄市○○區○○路24號之住處，將現金20萬元
    交付予黃彩雄、黃吳素梅夫妻，請黃彩雄、黃吳素梅於選舉
    投票時，投票支持市議員候選人葉進國，並請其等以每票1
    千元之代價，將款項發放予該選區有投票權之居民，並轉知
    投票給市議員候選人登記第9 號葉進國之事實，業據證人黃
    彩雄、黃吳素梅於檢察官訊問及本院審理時具結證述在卷（
    偵1 卷第13、400 頁、本院(一)卷第75至76、97至99頁）。而
    黃吳素梅、黃彩雄夫妻與何勝雄並無素怨，且何勝雄與黃彩
    雄又從當兵時期即認識迄今，有數十年之交情，迭據被告何
    勝雄供述在卷（偵1 卷第407 至408 頁、本院(二)卷第88至89
    頁），衡情證人黃彩雄、黃吳素梅夫妻應無設詞構陷之理。
    故證人黃吳素梅、黃彩雄上揭證述，應堪採信。
  (三)被告何勝雄固辯稱伊因胞弟何堅心也參與該次市議員選舉，
    不可能拿錢幫葉進國賄選云云。惟查，被告何勝雄與葉進國
    同為改制前高雄縣議會議員，曾為同事，業據被告何勝雄供
    述在卷（本院(二)卷第90頁），與葉進國並非毫無交情，故被
    告何勝雄是否僅因其弟何堅心亦參與市議員選舉，即不可能
    提供金錢幫葉進國賄選，令人持疑。況被告何勝雄先前因違
    反公職人員選舉罷免法案件，經判決罪刑及褫奪公權確定，
    業如前述（詳事實欄一所載），無法參與該次市議員之競選
    ，且伊於檢察官訊問時亦供稱黃彩雄、黃吳素梅夫妻向伊表
    示何堅心選不上，不支持何堅心參選（偵1 卷第406 頁），
    顯見黃彩雄、黃吳素梅對於何堅心執意參與該次市議員選舉
    ，持反對之態度。故被告何勝雄在黃彩雄、黃吳素梅不支持
    何堅心參選之情下，提供賄款轉請黃彩雄、黃吳素梅支持葉
    進國，並替葉進國賄選，即非無可能。反觀黃彩雄、黃吳素
    梅2 人，經濟上並非寬裕，又與葉進國素昧平生，生活上亦
    無任何交集，衡情倘非經熟人何勝雄之請託，並提供20萬元
    之賄款供其等買票、賄選，殊無甘冒違法犯行遭舉發、查獲
    之風險，自行拿出鉅款，替葉進國向選民買票、賄選之理。
  (四)被告何勝雄之辯護人雖辯稱黃吳素梅、黃彩雄針對何勝雄何
    時交付20萬元？交付當時何人在場？取得款項後如何分配？
    等節，所為證述不一，不值採信云云。惟查，黃彩雄於檢察
    官訊問時陳稱約在99年11月中旬，何勝雄拿20萬元到家裡要
    伊發給選民買票，他說每票1 千元，當時只有伊和何勝雄在
    場，伊拿其中5 萬元，餘款交給黃吳素梅（偵1 卷第10 至
    11頁），及於本院審理時具結證稱何勝雄拿20萬元到伊家裡
    ，跟伊及黃吳素梅說要請我們幫忙替市議員候選人9 號，以
    每票1 千元向選民買票（本院(一)卷第98至101 頁），黃吳素
    梅則於檢察官訊問時證稱在99年10月底（詳細日期忘了），
    何勝雄拿20萬元到家裡時，他說每票1 千元，伊和黃彩雄都
    在場（偵1 卷第23至24、36頁），及於本院審理時具結證稱
    何勝雄拿20萬元到家裡，要伊和黃彩雄替他為市議員候選人
    登記第9 號以每票1 千元向選民買票賄選（本院(一)卷第75
    至76頁），證述內容細節雖稍有不一，然以黃彩雄、黃吳素
    梅2 人案發當時高齡分別為72歲、67歲，記憶能力理較一般
    人差，其等於99年11月24日遭檢、警查獲後，對於案發前多
    日何勝雄如何交付賄款細節之證述，難免有所出入，但其等
    對於被告何勝雄確實在案發前某日，拿20萬元請其等向選民
    以每票1 千元之代價，替市議員候選人登記第9 號買票賄選
    之證述，則始終相符。故被告何勝雄之辯護人上揭置辯，自
    難採信。被告何勝雄之辯護人另辯稱市議員候選人之賄選行
    情每票應為5 百元，里長候選人之賄選行情才是每票1 千元
    ，認黃彩雄、黃吳素梅應係替里長候選人蔡黃景煌賄選云云
    。惟查，存有賄選投機念頭之候選人，對有投票權之選民行
    賄買票之價格多寡，每因候選人本身之財力、選情激烈程度
    ，及該選區之選民素質等諸多因素，而有所差異，並無所謂
    市議員候選人之賄選行情每票應為5 百元，里長候選人之賄
    選行情才是每票1 千元之情，此乃眾所周知之事實。況本案
    除被告黃彩雄、黃吳素梅、黃孟子供稱係替市議員候選人登
    記第9 號之葉進國買票賄選外，證人張雪珍、沈麗香、王水
    欽、葉黃翠琴、周秀聰、宋水妹、劉邦國於本院審理時，及
    證人黃阿民於警詢時亦均證稱黃吳素梅是替市議員候選人登
    記第9 號賄選（警卷第99、107 、116 、123 、132 、153
    、89、80頁、本院(一)卷第199 、20 3、210 、213 、215 、
    216 頁、本院(二)卷第18頁），而證人杜振漢、林劉素芳、謝
    麗華於本院審理時亦均具結證稱黃孟子說要投票給市議員候
    選人登記第9 號（本院(一)卷第264 、274 、276 頁），顯見
    被告黃彩雄、黃吳素梅、黃孟子等人均係替市議員候選人登
    記第9 號之葉進國賄選，核與里長候選人蔡黃景煌無關。故
    被告何勝雄之辯護人上揭置辯，尚嫌無據，亦難予以採憑。
  (五)再者，本案檢、警於接獲賄選情資後，即於99年11月24日發
    動搜索，並約談黃彩雄、黃吳素梅、黃孟子，及其他收受賄
    款之選民到案偵訊後，進而從黃彩雄、黃吳素梅口中得知賄
    款係由被告何勝雄所提供，即於同日傳喚被告何勝雄應到案
    ，並前往被告何勝雄位於高雄市○○區○○路24號住處，及
    其他處所拘提未獲，有卷附傳票、拘票影本3 紙、拘提報告
    書1 紙可按（偵1 卷第327 頁、警卷第161 至164 頁），且
    被告何勝雄亦供稱承辦員警曾以電話通知到案（偵1 卷第40
    7 頁），衡情被告何勝雄當時即知檢、警已傳喚其本人到案
    ，然被告何勝雄不但未到案答辯，以助釐清案情，甚至將行
    動電話關機，致承辦員警無法再與其聯絡，遲至100 年1 月
    11日才出面說明，顯有刻意規避之情，倘被告何勝雄未提供
    賄款供黃彩雄、黃吳素梅向該選區選民買票，當應及早出面
    向檢、警說明清楚，並助釐清案情，還以清白，殊無刻意逃
    匿，躲避檢、警追緝之理。
  (六)從而，被告何勝雄上揭所辯，均不足採信。本件事證明確，
    被告何勝雄上開賄選、預備賄選之犯行，堪以認定，應依法
    論科。
二、就被告黃吳素梅、黃彩雄、黃孟子共同涉犯公職人員選舉罷
    免法第99條第1 項之交付賄賂罪、同條第2 項預備犯公職人
    員選舉罷免法第99條第1 項之交付賄賂罪部分
  (一)被告黃吳素梅對於上揭違反公職人員選舉罷免法第99條第1
    項之交付賄賂，及同條第2 項預備犯公職人員選舉罷免法第
    99條第1 項之交付賄賂之犯行，業於檢察官偵訊及本院審理
    時俱坦承不諱（偵1 卷第35至37、298 至300 、393 至395
    頁、本院(二)卷第71至77頁），核與證人黃彩雄、黃孟子於檢
    察官訊問及本院審理時具結之證述（偵1 卷第10至14、72至
    75、79至80、394 頁、本院(一)卷第102 至108 、112 至113
    頁）、證人張雪珍、沈麗香、王水欽、葉黃翠琴、周秀聰、
    宋水妹、劉邦國分別於警詢及本院審理時具結之證述（警卷
    第98至100 、106 至108 、114 至116 、122 至124 、130
    至133 、152 至154 、88至91頁、本院(一)卷第198 至218 頁
    、本院(二)卷第17至20頁）、證人黃阿明於警詢中之證述（警
    卷第79至81頁），大致相符，是被告黃吳素梅之自白，核與
    事實相符，應堪採信。
  (二)被告黃彩雄對於涉犯公職人員選舉罷免法第99條第1 項之交
    付賄賂罪，及同條第2 項預備犯公職人員選舉罷免法第99條
    第1 項之交付賄賂之犯行，亦於檢察官偵訊及本院審理時坦
    承不諱（偵1 卷第10至14、393 至395 頁、本院(二)卷第80至
    83頁），核與證人黃吳素梅於檢察官訊問及本院審理時具結
    之證述（偵1 卷第28至31、35至37、395 頁、本院(一)卷第77
    至78、90至91頁），大致相符。而黃吳素梅與被告黃彩雄為
    配偶關係，衡情應無甘冒偽證之風險，以不實之證述，陷害
    被告黃彩雄之理。是被告黃彩雄之上揭自白，核與事實相符
    ，亦堪採信。
  (三)被告黃孟子對於涉犯公職人員選舉罷免法第99條第1 項之交
    付賄賂罪，及同條第2 項預備犯公職人員選舉罷免法第99條
    第1 項之交付賄賂之犯行，業於檢察官偵訊及本院審理時坦
    承不諱（偵1 卷第68至74頁、本院(二)卷第84至88頁），核與
    證人黃吳素梅於檢察官訊問具結之證述（偵1 卷第298 頁）
    、證人吳月鄉、杜振漢分別於本院審理時具結之證述（本院
    (二)卷第20至23頁、本院(一)卷第262 至265 頁）、證人謝麗華
    於警詢、檢察官訊問及本院審理時具結之證述（警卷第141
    至144 頁、偵1 卷第175 至17 6頁、本院(一)卷第275 至277
    頁）、證人林劉素芳於警詢及本院審理時具結證述（警卷第
    56至61頁、本院(一)卷第272 至274 頁），大致相符。是被告
    黃孟子之自白，亦核與事實相符，堪以採信。
  (四)而張雪珍、沈麗香、王水欽、葉黃翠琴、周秀聰、宋水妹、
    劉邦國、黃阿民、吳月鄉、杜振漢、林劉素芳、謝麗華等人
    因分別收受黃吳素梅、黃孟子交付之賄款，經檢察官以99年
    度選偵字第329 號為職權不起訴處分，亦有卷附不起訴處分
    書可按。此外，復有張雪珍、沈麗香、王水欽、葉黃翠琴、
    周秀聰、宋水妹、劉邦國、黃阿民、吳月鄉、林劉素芳、謝
    麗華等人繳回之賄款及預備行賄之款項在卷可按。
  (五)從而，被告黃吳素梅、黃彩雄、黃孟子上揭投票行賄、預備
    投票行賄之犯行，均堪以認定，應依法論罪科刑。
三、論罪科刑部分
  (一)按投票行賄罪之處罰分別規定於刑法第144 條及公職人員選
    舉罷免法第99條第1 項，而公職人員選舉罷免法第99條第1
    項為刑法第144 條之特別法，依特別法優於普通法之規定，
    應優先適用公職人員選舉罷免法。復按公職人員選舉罷免法
    第99條第1 項投票行賄罪，以對於有投票權之人，行求期約
    或交付賄賂或其他不正利益，而約其不行使投票權或為一定
    之行使者為構成要件。其行求期約、交付行為，係屬階段行
    為，其行求賄選階段，屬行賄者單方意思表示行為，不以相
    對人允諾為必要，而交付賄選階段，除行賄者有實施交付賄
    賂行為外，因對收受賄賂者，刑法第143 條有投票受賄罪之
    處罰規定，2 者乃必要共犯中之對向犯，以2 個以上之行為
    者，彼此相互對立之意思經合致而成立犯罪，雖不以收受者
    確已承諾，或進而為一定投票權之行使為必要，仍須於行賄
    人交付賄賂或其他不正利益時，受交付之相對人對其交付之
    目的已然認識而予收受，其交付賄賂或其他不正利益之犯行
    始克成立，行賄者方得論以交付賄賂罪（最高法院94年度台
    上字第3819號判決參照）。又所謂「許以（投票權）為一定
    之行使」者，只要投票權人之允許，係因受到收受之賄賂或
    不正利益影響而決定即可，至於允許之方法，既不限於事前
    或事後同意，明示、默示均無不可，事後是否依約投票或不
    投票，更不影響罪責。查被告何勝雄基於投票行賄之犯意，
    約以每票1 千元之代價請被告黃吳素梅、黃彩雄向該選區之
    有投票權人行賄，及要求投票支持市議員候選人登記第9 號
    葉進國，被告黃吳素梅更將部分款項轉請被告黃孟子轉交予
    該選區之有投票權人，及要求投票支持市議員候選人登記第
    9 號葉進國，被告黃吳素梅基於投票行賄之犯意，分別交付
    如附表編號1 、4 至8 所示金額，予附表編號1 、4 至8 所
    列之張雪珍、葉黃翠琴、周秀聰、宋水妹、劉邦國、黃阿民
    ，被告黃孟子則亦基於投票行賄之犯意，分別交付如附表編
    號10至12所示金額，予附表編號10至12所列之杜振漢、林劉
    素芳、謝麗華，而上揭張雪珍等人亦知悉黃吳素梅、黃孟子
    交付款項之意涵，綜合社會價值觀念、授受雙方之認知及其
    交付現金之客觀情狀以觀，足認該現金之交付、收受與投票
    權為一定行使間，具有對價關係。是核被告何勝雄、黃吳素
    梅、黃彩雄、黃孟子上揭所為均係犯公職人員選舉罷免法第
    99條第1 項之投票交付賄賂罪。
  (二)復按「刑法上之預備犯，係以已否著手於犯罪行為之實行為
    判斷標準。所謂已著手於犯罪行為之實行，係指對於構成犯
    罪要件之行為，已開始實行者而言，若於著手此項要件行為
    以前之準備行動，係屬預備行為。又（修正前）公職人員選
    舉罷免法第90條之1 處罰預備犯，其立法理由以為徹底杜絕
    賄選，預備犯亦應處罰（最高法院95年度台上字第4608號裁
    判要旨參照）。又公職人員選舉罷免法第99條第1 項之投票
    行賄罪所稱預備、行求、期約、交付，乃階段行為，其中預
    備階段，因賄選意思表示尚未到達有投票權之相對人，不發
    生對方是否允諾之問題。又被告黃吳素梅交付予附表編號1
    至8 所示張雪珍等人，請渠等轉交予如附表編號1 至8 所示
    有投票權之家屬或親友每票1 千元之賄款，分別尚有4 千元
    、2 千元、1 萬8 千元、4 千元、2 千元、4 千元、4 千元
    、2 千元；及被告黃孟子交付3 千元予附表編號9 所示吳月
    鄉，並預備日後再告知欲投票支持之市議員候選人，吳月鄉
    亦知該款項是黃孟子預備賄選之款項仍加以收受，因尚未具
    體告知或知悉交付賄賂買票之候選人；被告黃孟子交付給附
    表編號10至12所示杜振漢等人，請渠等轉交予如附表編號10
    至12所示有投票權之家屬每票5 百元（編號10杜振漢之家屬
    部分）或1 千元之賄款，分別尚有1 千5 百元、3 千元、3
    千元，因張雪珍等人均未及轉知、轉交賄款給渠等之家屬，
    業據證人張雪珍、沈麗香、王水欽、葉黃翠琴、周秀聰、宋
    水妹、劉邦國、吳月鄉、杜振漢、林劉素芳、謝麗華於本院
    審理時具結證述在卷（本院(一)卷第200 、205 、209 、212
    、215 、217 、265 、274 、277 頁、本院(二)卷第19、22頁
    ），應認均尚屬預備階段，此部分均係犯公職人員選舉罷免
    法第99條第2 項之預備交付賄賂罪。
  (三)被告何勝雄、黃吳素梅、黃彩雄就附表編號1 至8 所示之投
    票交付賄賂及預備交付投票賄賂之犯行，被告何勝雄、黃吳
    素梅、黃彩雄、黃孟子就附表編號9 至12所示之投票交付賄
    賂及預備交付投票賄賂之犯行，均有犯意聯絡及行為分擔，
    為共同正犯。公訴意旨雖認被告何勝雄、黃彩雄就被告黃孟
    子所為附表編號9 至12所示之投票交付賄賂及預備交付投票
    賄賂之犯行，並非共犯等語。然被告何勝雄於交付20萬元予
    黃彩雄、黃吳素梅時，即要求其等向該選區有投票權人以每
    票1 千元之代價，替市議員候選人登記第9 號葉進國進行買
    票賄選，對於黃吳素梅會將部分賄款轉請他人進行買票賄選
    之犯行，事前當可預知，並有同為買票賄選之犯意聯絡，而
    被告黃彩雄與黃吳素梅收受何勝雄所交付20萬元之目的，即
    供其等對該選區有投票權人買票之賄款，且亦知黃吳素梅將
    部分款項轉交由黃孟子對該選區有投票權人進行買票、賄選
    ，業據黃彩雄供述在卷（本院(二)卷第81至82頁），顯見被告
    何勝雄、黃彩雄對於該部分犯行，亦有犯意聯絡，故均應論
    以共犯。是公訴人雖認被告何勝雄、黃彩雄對於黃孟子部分
    之犯行非共犯，而未就渠2 人此部分犯行起訴，然因被告何
    勝雄、黃彩雄主觀上既是以葉進國勝選為目標之單一犯意，
    且行為時間均在99年11月間，而以數個舉動接續進行，而侵
    害同一法益，且在時間、空間上有密切關係，依一般社會健
    全觀念，難以強行分開，在刑法評價上，依上開說明，自以
    視為數個舉動之接續實行，合為包括之一行為予以評價，較
    為合理，應依接續犯論以包括之一罪，本院自得併予審判。
  (四)再者，被告黃吳素梅所交付予張雪珍、沈麗香、王水欽、葉
    黃翠琴、周秀聰、宋水妹、劉邦國、黃阿民等人，而其等未
    及轉交給其等家屬或親友之賄款，分別為4 千元、2 千元、
    1 萬8 千元、4 千元、2 千元、4 千元、4 千元、2 千元，
    及被告黃孟子所交付3 千元予吳月鄉而未及告知應投票支持
    之候選人，及已交付杜振漢、林劉素芳、謝麗華，而其等未
    及轉交給其等家屬或親友之賄款，分別為1 千5 百元、3 千
    元、3 千元，及被告黃孟子預備對該選區有投票權人行賄之
    賄款，尚有7 千元賄款未及發出，均屬預備交付階段，故係
    同時觸犯公職人員選舉罷免法第99條第1 項投票交付賄賂罪
    及同條第2 項預備交付賄賂罪，然因所侵害者僅為一國家法
    益，並未侵害數法益，應僅成立單純一罪，不成立想像競合
    犯，僅論以交付賄賂罪一罪（最高法院98年度台上字第928
    、1951、5887號判決意旨參照）。檢察官起訴書雖未論及上
    述預備行賄之部分，然此部分與起訴論罪之投票交付賄賂部
    分，具單純一罪關係，本院亦得併予審究。
  (五)被告何勝雄曾有如事實欄一所示之前科紀錄，其於有期徒刑
    執行完畢後5 年內，故意再犯本件有期徒刑以上之罪，為累
    犯，應依刑法第47條第1 項規定加重其刑。又被告黃吳素梅
    、黃彩雄、黃孟子犯公職人員選舉罷免法第99條第1 項之投
    票行賄罪，均於偵查中及本院審理時自白，應均依同條第5
    項前段規定，減輕其刑。
  (六)爰審酌選舉乃民主政治最重要之表徵，須由選民評斷候選人
    之才德、品行、學識、操守、政見而選賢與能，其攸關國家
    政治之良窳甚鉅，而賄選為敗壞選風之主要根源，不惟抹滅
    實行民主政治之真意，亦影響選舉之公正性與社會之風氣，
    扭曲選舉制度尋求民意之真實性，被告何勝雄、黃吳素梅、
    黃彩雄、黃孟子為圖使市議員候選人葉進國當選，而為賄選
    行為，顯已嚴重影響選舉之公正性，並妨害國家民主政治之
    正常發展，應予非難，考量其行賄之對象眾多，用以行賄及
    預備行賄之金額高達20萬元，情節非輕，及其等犯罪動機、
    目的、生活狀況、智識程度，暨被告何勝雄犯後始終否認犯
    行，未見悔意，被告黃吳素梅、黃彩雄、黃孟子犯後則均坦
    承犯行，及被告何勝雄前曾因賄選案件經判決罪刑確定，被
    告黃吳素梅、黃彩雄、黃孟子則均未曾因故意犯罪受有期徒
    刑以上刑之宣告，素行尚佳，亦有臺灣高等法院被告前案紀
    錄表附卷可按等一切情狀，分別量處如主文所示之刑，併依
    公職人員選舉罷免法第113 條第3 項、刑法第37條第2 、3
    項之規定，宣告褫奪公權如主文所示。
四、復查，被告黃吳素梅、黃彩雄、黃孟子前均未曾受有期徒刑
    以上刑之宣告，有臺灣高等法院被告前案紀錄表在卷可稽，
    其等因思慮欠周，致罹刑典，經此偵、審程序與刑之宣告後
    ，當均知所警惕，信無再犯之虞，本院認其等所宣告之刑，
    均以暫不執行為適當，爰均依刑法第74條第1 項第1 款，分
    別宣告緩刑如主文所示。另考量被告黃吳素梅、黃彩雄、黃
    孟子3 人，均法治觀念淡薄致為本件犯行，為確保其等能記
    取教訓並建立正確法治觀念，本院認除前開緩刑宣告外，另
    均有分別課予其等一定負擔之必要，爰審酌其等犯罪情節，
    依刑法第74條第2 項第4 款規定，分別諭知被告黃吳素梅、
    黃彩雄、黃孟子應分別向公庫支付12萬元、10萬元、5 萬元
    ，以符緩刑目的。至本案緩刑之效力，依刑法第74條第5 項
    規定，緩刑之效力不及於從刑，故主文中關於緩刑之宣告應
    記載於褫奪公權及沒收之前，併此敘明。
五、沒收部分
  (一)按公職人員選舉罷免法第99條第3 項規定：預備或用以行求
    期約或交付之賄賂，不問屬於犯人與否，沒收之。此項沒收
    為刑法第38條沒收之特別規定，採絕對義務沒收主義，祇要
    係預備或用以行求期約或交付之賄賂，不論是否屬於被告所
    有或已否扣案，法院均應宣告沒收，並無自由裁量之餘地。
    但如其賄賂已交付予有投票權之人收受，因收受者係犯刑法
    第143 條第1 項之投票受賄罪，其所收受之賄賂應依同法條
    第2 項規定沒收之，如全部或一部不能沒收時，追徵其價額
    。故犯投票行賄罪者，其已交付之賄賂固應依刑法第143 條
    第2 項之規定，於其對向共犯所犯投票受賄罪之從刑宣告沒
    收、追徵，而毋庸再依上開規定重複宣告沒收。但若對向共
    犯（即收受賄賂者）所犯投票受賄罪嫌業經檢察官依刑事訴
    訟法第253 條規定為不起訴處分，或依同法第253 條之1 為
    緩起訴處分確定者，則收受賄賂之對向共犯既毋庸經法院審
    判，其所收受之賄賂即無從由法院依刑法第143 條第2 項之
    規定宣告沒收、追徵。至刑事訴訟法第259 條之1 雖規定：
    檢察官依同法第253 條或第253 條之1 為不起訴或緩起訴之
    處分者，對供犯罪所用、供犯罪預備或因犯罪所得之物，以
    屬於被告者為限，「得」單獨聲請法院宣告沒收。惟其特別
    限制供犯罪所用、供犯罪預備或因犯罪所得之物，且必須「
    屬於被告者」，始「得」由檢察官聲請法院宣告沒收，係採
    相對義務沒收主義，與前揭公職人員選舉罷免法第99條第3
    項規定「不問屬於犯人與否」均沒收之，其範圍並不相同。
    而該法條用語既曰「得」，而非曰「應」，則檢察官是否依
    該條規定單獨聲請法院宣告沒收，仍有裁量權，若檢察官未
    依上述規定單獨聲請法院宣告沒收，則法院自仍應依公職人
    員選舉罷免法第99條第3 項之規定，將犯投票行賄罪者所交
    付之賄賂，於投票行賄罪之本案予以宣告沒收，始符立法本
    旨（最高法院99年度台上字第4787號、100 年度台上字第32
    33號判決要旨參照）。查被告黃吳素梅所交付予張雪珍、沈
    麗香、王水欽、葉黃翠琴、周秀聰、宋水妹、劉邦國、黃阿
    民等人各1 千元之賄款（此部分共8 千元），及黃孟子交付
    杜振漢5 百元、林劉素芳、謝麗華各1 千元（此部分共2 千
    5 百元），作為投票行賄之賄款，均已扣案，有各該扣押物
    品目錄表附卷可憑。而檢察官業經對張雪珍等人所涉投票受
    賄罪部分，均依刑事訴訟法第253 條規定為不起訴處分確定
    ，有不起訴處分書附卷可稽，且檢察官迄今均未依刑事訴訟
    法第259 條之1 規定，單獨聲請法院將上開扣案之賄款宣告
    沒收，有卷附張雪珍等人臺灣高等法院被告前案紀錄表可按
    ，則依上述說明，自仍應依公職人員選舉罷免法第99條第3
    項之特別規定，就被告何勝雄、黃吳素梅、黃彩雄就上揭賄
    款全部（共1 萬5 百元），被告黃孟子就涉案部分（共2 千
    5 百元），於其等本案所犯投票行賄罪之主刑後宣告沒收之
    。
  (二)又共同正犯預備或用以行求期約或交付之賄賂為新臺幣時，
    因係合併計算，為避免執行時發生重複沒收之情形，故各共
    同正犯之間係採連帶沒收主義，於裁判時應諭知被告共同犯
    罪所得之財物應與其他共同正犯連帶沒收之。但若共同正犯
    預備或用以行求期約或交付賄賂（如現金）之全部或一部業
    經扣案，則該扣案部分之應沒收物既無發生重複執行沒收之
    虞，即無適用共同正犯連帶沒收主義之餘地（最高法院98年
    度台上字第7877號、99年度台上字第4787號判決參照）。是
    依公職人員選舉罷免法第99條第3 項規定宣告沒收時，僅須
    對於未扣案部分賄款諭知共犯連帶沒收之旨，而就已扣案部
    分賄款逕依上述規定宣告沒收即可，無庸諭知與其他共犯連
    帶沒收。查被告黃吳素梅所交付予張雪珍、沈麗香、王水欽
    、葉黃翠琴、周秀聰、宋水妹、劉邦國、黃阿民等人，而其
    等未及轉交給其等家屬或親友之賄款，分別為4 千元、2 千
    元、1 萬8 千元、4 千元、2 千元、4 千元、4 千元、2 千
    元（此部分共4 萬元），被告黃孟子所交付3 千元予吳月鄉
    而未及告知應投票支持之候選人，及交付杜振漢、林劉素芳
    、謝麗華等人，而其等未及轉交給其等家屬或親友之賄款，
    分別為1 千5 百元、3 千元、3 千元，以及被告黃孟子預備
    對該選區有投票權人行賄之賄款，尚有1 萬元賄款未及發出
    （此部分共20500 元），均屬預備交付階段，均已扣案，有
    各該扣押物品目錄表附卷可憑。而上開賄款，既尚未交付與
    有投票權人之家屬或親友，不問屬於犯人與否，爰依公職人
    員選舉罷免法第99條第3 項規定，分別於被告何勝雄、黃吳
    素梅、黃彩雄（以上3 人均就上開預備供賄選之金額60500
    元全部沒收）、黃孟子（僅就其本人預備供賄選部分之金額
    20500 元沒收），所犯投票行賄罪之主刑後宣告沒收之，並
    且無庸諭知與其他共犯連帶沒收。另被告何勝雄一共交付黃
    吳素梅、黃彩雄20萬元欲供其等對外賄選之用，除上揭扣案
    已交付之賄款1 萬5 百元、預備交付之賄款60500 元，及已
    交付黃吳素梅、黃彩雄、黃孟子各1 千元之投票行賄之賄款
    （該部分應於檢察官另行起訴後，再於審理其等投票受賄罪
    時分別宣告沒收）外，剩餘款項12萬6 千元，就被告何勝雄
    而言，亦係作為預備供黃吳素梅、黃彩雄等人賄選之用，應
    依公職人員選舉罷免法第99條第3 項之規定將上述賄款一併
    宣告沒收之。
  (三)何勝雄交付黃吳素梅、黃彩雄各1 千元，用以向具有投票權
    人黃彩雄、黃吳素梅行賄之賄款，約使黃彩雄、黃吳素梅於
    選舉投票時，投票支持市議員候選人葉進國，黃吳素梅交予
    黃孟子1 千元，用以向具有投票權人黃孟子行賄之賄款，約
    使黃孟子於選舉投票時，投票支持市議員候選人葉進國部分
    ，因不在本案檢察官起訴範圍內，非屬本案之犯罪，爰不為
    沒收之諭知。至於被告黃吳素梅、黃彩雄於何勝雄交付20萬
    元時，並未打算將全部款項用作賄選之用，故除部分屬於個
    人收受之賄賂及部分用作賄選之用外，其餘款項則於收受後
    朋分花用殆盡，業據被告黃吳素梅供述在卷（本院(二)卷第77
    至78頁），是就黃吳素梅、黃彩雄而言，其餘款項並非預備
    作為賄選之用，則與本案犯罪無關，爰不為沒收之諭知。
  (四)另檢、警於99年11月24日在葉進國位於高雄市○○區○○里
    ○○街231 號住處執行搜索，扣得之500 元現鈔109 張、10
    0 元現鈔100 張，據葉進國陳稱係進國通運有限公司所有（
    警卷第3 頁），及同日在黃孟子位於高雄市○○區○○路恆
    山南巷18弄15號住處搜索查扣之戶長名冊1 紙，則據被告黃
    孟子供稱是供發放垃圾袋用（本院(二)卷第59頁），均無證據
    證明與本案犯罪有關，爰均不予宣告沒收。
參、不另為無罪之諭知部分
一、公訴意旨另以：被告黃吳素梅與黃孟子共同基於行賄之犯意
    ，由黃孟子將自黃吳素梅處取得之賄款，於99年11月中旬某
    日，在高雄市鳥松區恆山南巷18弄15號前，將其中2 千元之
    賄款交予曾娟，並約定投票予市議員候選人葉進國等語，
    因認被告黃吳素梅、黃孟子上揭部分犯行，亦涉犯公職人員
    選舉罷免法第99條第1 項之投票行賄罪嫌。
二、按犯罪事實應依證據認定之，無證據不得認定犯罪事實；又
    不能證明被告犯罪者，應諭知無罪之判決，刑事訴訟法第15
    4 條第2 項、第301 條第1 項分別定有明文。又刑事訴訟法
    第161 條第1 項規定：檢察官就被告犯罪事實，應負舉證責
    任，並指出證明之方法。因此，檢察官對於起訴之犯罪事實
    ，應負提出證據及說服之實質舉證責任。倘其所提出之證據
    ，不足為被告有罪之積極證明，或其指出證明之方法，無從
    說服法院以形成被告有罪之心證，基於無罪推定之原則，自
    應為被告無罪判決之諭知（最高法院92年度台上字第128 號
    判例意旨參考）。
三、按公職人員選舉罷免法第99條第1 項規定，對於有投票權之
    人，行求期約或交付賄賂或其他不正利益，而約其不行使投
    票權或為一定之行使者之構成要件，行賄之對象以有投票權
    人為限。經查，曾娟雖於99年11月中旬某日，在其高雄市
    ○○區○○路恆山南巷18弄15號住處前，收受被告黃孟子所
    交付之2 千元，並約定投票予市議員候選人葉進國，為被告
    黃孟子所不爭執（本院(二)卷第85頁），並據證人曾娟具結
    證述在卷（本院(一)卷第269 頁），然吳進幅、曾娟夫妻在
    該次市議員選舉區公告後之99年9 月8 日始從不同選區遷入
    高雄市第5 選區內，有卷附選舉人名冊在卷可按（選舉人名
    冊第98頁），依法不得參與該選區市議員之投票，亦即非法
    定之投票權人。故縱被告黃孟子交付每票1 千元之賄款給曾
    娟，並與其約定為投票權之一定行使，並請其轉交1 千元
    予其夫吳進福及轉知為投票權一定行使之行為屬實，亦顯與
    上揭要件有間，依法本應為無罪之諭知。惟公訴意旨既認被
    告黃吳素梅、黃孟子上揭部分犯行若成立犯罪，亦與其前開
    論罪科刑之投票行賄罪部分，為基於足以讓市議員候選人葉
    進國當選之目的，反覆向多數人交付賄賂，於構成要件類型
    上，本質上已具備反覆、延續之行為特徵，為刑法上接續犯
    之一罪關係，爰不另為無罪之諭知。
據上論斷，應依刑事訴訟法第299 條第1 項前段，公職人員選舉
罷免法第99條第1 項、第2 項、第3 項、第5 項、第113 條第3
項，刑法第11條、第28條、第37條第2 項、第3 項、第47條第1
項、第74條第1 項第1 款、第2 項第4 款，判決如主文。
本案經檢察官李宜穎到庭執行職務。
中    華    民    國   100    年    8     月    31    日
                    刑事第六庭  審判長法  官  李璧君
                                      法  官  鄭峻明
                                      法  官  曾仁勇
以上正本證明與原本無異。
如不服本判決應於收受送達後10日內向本院提出上訴書狀，並應
敘述具體理由；如未敘述上訴理由者，應於上訴期間屆滿後20日
內向本院補提理由書（均須按他造當事人之人數附繕本）「切勿
逕送上級法院」。
中    華    民    國    100   年    8     月    31    日
                                      書記官  王紀芸
附表：
┌──┬─────┬─────┬────┬─────┬────────┬─────┐
│編號│收受賄款者│具有投票權│行賄時間│行賄地點  │行賄及預備賄選金│交付賄款者│
│    │          │之家屬    │        │          │額（新臺幣）    │          │
├──┼─────┼─────┼────┼─────┼────────┼─────┤
│1   │張雪珍    │林清茂    │99年11月│高雄市鳥松│5 千元（每票1 千│黃吳素梅  │
│    │          │林裕洲    │中旬某日│區○○路恆│元，其中除1 千元│          │
│    │          │林裕展    │        │山南巷18弄│為向張雪珍行賄外│          │
│    │          │林裕豐    │        │9號       │，另4 千元為預備│          │
│    │          │          │        │          │向其不知情有投票│          │
│    │          │          │        │          │權之家屬4 人行賄│          │
│    │          │          │        │          │買票之用）      │          │
├──┼─────┼─────┼────┼─────┼────────┼─────┤
│2   │沈麗香（籍│顏永瀅    │99年11月│高雄市鳥松│2 千元（每票1 千│黃吳素梅  │
│    │設台南市鹽│顏志峰    │中旬某日│區○○路恆│元，均為預備向不│          │
│    │水區，未具│          │        │山南巷18弄│知情有投票權之家│          │
│    │投票權）  │          │        │5號前     │屬2 人行賄買票之│          │
│    │          │          │        │          │用）            │          │
├──┼─────┼─────┼────┼─────┼────────┼─────┤
│3   │王水欽（籍│吳清輝、吳│99年11月│高雄市鳥松│1 萬8 千元（每票│黃吳素梅  │
│    │設高雄市林│惠婷、吳惠│中旬某日│區○○路11│1 千元，均為預備│          │
│    │園區，未具│茹、吳惠嵐│        │3 之1 號前│向不知情有投票權│          │
│    │投票權）  │、吳佩純、│        │          │之家屬或親友18人│          │
│    │          │黃士煌、吳│        │          │行賄買票之用）  │          │
│    │          │明新、余秀│        │          │                │          │
│    │          │卿、吳俊緯│        │          │                │          │
│    │          │、吳見聞、│        │          │                │          │
│    │          │吳佳玲、吳│        │          │                │          │
│    │          │石豹、吳張│        │          │                │          │
│    │          │彩蘋、吳江│        │          │                │          │
│    │          │流、吳育麟│        │          │                │          │
│    │          │、郭鳳林、│        │          │                │          │
│    │          │郭怡貞、郭│        │          │                │          │
│    │          │垣志      │        │          │                │          │
├──┼─────┼─────┼────┼─────┼────────┼─────┤
│4   │葉黃翠琴  │葉五郎    │99年11月│高雄市鳥松│5 千元（每票1 千│黃吳素梅  │
│    │          │葉碧珍    │10日18時│區○○路  │元，其中除1 千元│          │
│    │          │葉美月    │許      │107之1號前│為向葉黃翠琴行賄│          │
│    │          │葉秀萍    │        │          │外，另4 千元為預│          │
│    │          │          │        │          │備向其不知情有投│          │
│    │          │          │        │          │票權之家屬4 人行│          │
│    │          │          │        │          │賄買票之用）    │          │
├──┼─────┼─────┼────┼─────┼────────┼─────┤
│5   │周秀聰    │黃志光    │99年11月│高雄市鳥松│3 千元（每票1 千│黃吳素梅  │
│    │          │黃剛勇    │中旬某日│區○○路61│元，其中除1 千元│          │
│    │          │          │        │號「黃記早│為向周秀聰行賄外│          │
│    │          │          │        │餐店」內  │，另2 千元為預備│          │
│    │          │          │        │          │向其不知情有投票│          │
│    │          │          │        │          │權之家屬2 人行賄│          │
│    │          │          │        │          │買票之用）      │          │
├──┼─────┼─────┼────┼─────┼────────┼─────┤
│6   │宋水妹    │邱正德    │99年11月│高雄市鳥松│5 千元（每票1 千│黃吳素梅  │
│    │          │邱菁秀    │中旬某日│區○○路恆│元，其中除1 千元│          │
│    │          │邱婉君    │        │山南巷1 號│為向宋水妹行賄外│          │
│    │          │李榮聰    │        │前        │，另4 千元為預備│          │
│    │          │          │        │          │向其不知情有投票│          │
│    │          │          │        │          │權之家屬4 人行賄│          │
│    │          │          │        │          │買票之用）      │          │
├──┼─────┼─────┼────┼─────┼────────┼─────┤
│7   │劉邦國    │劉寶文    │99年11月│高雄市鳥松│5 千元（每票1 千│黃吳素梅  │
│    │          │劉馨雯    │中旬某日│區○○路22│元，其中除1 千元│          │
│    │          │陳春美    │        │號前      │為向劉邦國行賄外│          │
│    │          │劉書宏    │        │          │，另4 千元為預備│          │
│    │          │          │        │          │向其不知情有投票│          │
│    │          │          │        │          │權之家屬4 人行賄│          │
│    │          │          │        │          │買票之用）      │          │
├──┼─────┼─────┼────┼─────┼────────┼─────┤
│8   │黃阿民    │黃錦珠    │99年11月│高雄市鳥松│3 千元（每票1 千│黃吳素梅  │
│    │          │黃政僑    │中旬某日│區○○路22│元，其中除1 千元│          │
│    │          │          │        │號前      │為向黃阿民行賄外│          │
│    │          │          │        │          │，另2 千元為預備│          │
│    │          │          │        │          │向其不知情有投票│          │
│    │          │          │        │          │權之家屬2 人行賄│          │
│    │          │          │        │          │買票之用）      │          │
├──┼─────┼─────┼────┼─────┼────────┼─────┤
│9   │吳月鄉    │蔡和成    │99年11月│高雄市鳥松│3 千元（每票1 千│黃孟子    │
│    │          │蔡尚志    │中旬某日│區○○路恆│元，均為預備向吳│          │
│    │          │          │        │山南巷18弄│月鄉及其不知情有│          │
│    │          │          │        │115號前   │投票權之家屬2人 │          │
│    │          │          │        │          │行賄買票之用）  │          │
├──┼─────┼─────┼────┼─────┼────────┼─────┤
│10  │杜振漢    │杜蔡秀美  │99年11月│高雄市鳥松│2 千元（每票5 百│黃孟子    │
│    │          │杜坤龍    │中旬某日│區○○路恆│元，其中除5 百元│          │
│    │          │杜順和    │        │山南巷18弄│為向杜振漢行賄外│          │
│    │          │          │        │23號前    │，另1500元為預備│          │
│    │          │          │        │          │向其不知情有投票│          │
│    │          │          │        │          │權之家屬3 人行賄│          │
│    │          │          │        │          │買票之用）      │          │
├──┼─────┼─────┼────┼─────┼────────┼─────┤
│11  │林劉素芳  │林良順    │99年11月│高雄市鳥松│4 千元（每票1 千│黃孟子    │
│    │          │林憲文    │中旬某日│區○○路恆│元，其中除1 千元│          │
│    │          │楊錦蓮    │        │山南巷口  │為向林劉素芳行賄│          │
│    │          │          │        │          │外，另3 千元為預│          │
│    │          │          │        │          │備向其不知情有投│          │
│    │          │          │        │          │票權之家屬3 人行│          │
│    │          │          │        │          │賄買票之用）    │          │
├──┼─────┼─────┼────┼─────┼────────┼─────┤
│12  │謝麗華    │李昌明    │99年11月│高雄市鳥松│4 千元（每票1 千│黃孟子    │
│    │          │李彥慶    │中旬某日│區○○路恆│元，其中除1 千元│          │
│    │          │李怡瑩    │        │山南巷18弄│為向謝麗華行賄外│          │
│    │          │          │        │97號前    │，另3 千元為預備│          │
│    │          │          │        │          │向其不知情有投票│          │
│    │          │          │        │          │權之家屬3 人行賄│          │
│    │          │          │        │          │買票之用）      │          │
└──┴─────┴─────┴────┴─────┴────────┴─────┘
附錄本判決論罪科刑法條：
公職人員選舉罷免法第99條
對於有投票權之人，行求期約或交付賄賂或其他不正利益，而約
其不行使投票權或為一定之行使者，處3 年以上10年以下有期徒
刑，得併科新臺幣1 百萬元以上1 千萬元以下罰金。
預備犯前項之罪者，處1 年以下有期徒刑。
預備或用以行求期約或交付之賄賂，不問屬於犯人與否，沒收之
。
犯第1 項或第2 項之罪，於犯罪後六個月內自首者，減輕或免除
其刑；因而查獲候選人為正犯或共犯者，免除其刑。
犯第1 項或第2 項之罪，在偵查中自白者，減輕其刑；因而查獲
候選人為正犯或共犯者，減輕或免除其刑。